【裁判字號】    92,上易,931
【裁判日期】    920625
【裁判案由】    詐欺
【裁判全文】
臺灣高等法院臺中分院刑事判決                民國九十二年度上易字第九三一號
    上  訴  人  臺灣臺中地方法院檢察署檢察官
    被      告  丙○○
    選任辯護人  張淑琪  律師
右上訴人因被告詐欺案件，不服臺灣臺中地方法院中華民國九十二年三月二十一日第
一審判決（民國九十一年度易字第三○九八號，起訴案號：臺灣臺中地方法院檢察署
民國九十年度偵字第二○一三四號），提起上訴，本院判決如左：
    主      文
上訴駁回。
    理      由
一、公訴意旨略以：被告丙○○（下稱被告）明知其向臺中縣新社鄉公所承租坐落臺
    中縣新社鄉○○村○○○段上水底寮小段第一二一九地號（面積一．一八四公頃
    ）、第一二七五地號（面積○．二五七七公頃）二筆原住民保留地，已於民國（
    下同）八十九年一月間，因向劉張玉李借款新臺幣（下同）一百五十萬元，而以
    同額之價值讓渡給劉張玉李，並簽立讓渡書。詎丙○○因缺錢週轉，竟意圖為自
    己不法之所有，並基於概括犯意，隱瞞前開讓渡事實，自八十九年一月間某日起
    ，至九十年二月間某日止，佯稱，以前開土地簽立讓渡書，作為借款之擔保，連
    續向庚○○、壬○○、丁○○及己○○分別借款七十四萬元、一百五十萬元、一
    百萬元及一百二十萬元，致渠等均陷於錯誤，誤認縱被告未能如期清償，亦得就
    前開土地行使耕作使用權，而分別交付前開款項，因認被告涉犯刑法第三百三十
    九條第一項之詐欺取財罪嫌云云。
二、按犯罪事實，應依證據認定之，無證據不得推定其犯罪事實；不能證明被告犯罪
    者，應諭知無罪之判決，刑事訴訟法第一百五十四條、第三百零一條第一項分別
    定有明文。又按刑法第三百三十九條第一項之詐欺取財罪，係以意圖為自己或第
    三人不法之所有，以詐術使人陷於錯誤，將本人或第三人之物交付為構成要件。
    是刑法上之詐欺取財罪，除行為人主觀上有為自己或第三人不法之所有之意圖外
    ，於客觀上，必以行為人有施用詐術為必要，如未使用詐術使人陷於錯誤，自不
    得以詐欺取財罪相繩。所謂以詐術使人交付，必係被詐欺人因其詐術而陷於錯誤
    ，始為相當，若其所用方法，不能認為詐術，亦不致使人陷於錯誤，即不構成本
    罪（最高法院四十六年臺上字第二六○號判例意旨參照）。是行為人如係事後因
    其他因素無法如期給付，乃民事上債務不履行之問題，除有積極證據足認其於取
    得財物之初，即心存不法所有之意圖外，要難以嗣後之給付遲延，即遽認其涉犯
    詐欺取財罪刑。
三、公訴意旨認被告涉犯刑法第三百三十九條第一項之詐欺取財罪嫌，係以前開詐欺
    取財之事實，業據告訴人壬○○、庚○○指訴綦詳，核與證人劉張玉李、戊○○
    證述情節相符，並有讓渡書、本票、土地登記謄本、會議紀錄、地號查詢、果樹
    優先採收切結書、臺中縣和平鄉原住民保留地租賃契約書、土地權利拋棄書附卷
    可證。被告雖辯稱，前開二筆原住民保留地價值約一千萬元，土地種植梨子、桃
    子，每年收成約一百五十萬元，且讓渡書僅是寫給債權人作為保障，屬於借據性
    質，伊因經手直銷虧損始未能如期還款等語。然前開借款累計已達七、八百萬元
    ，土地面積僅約一甲半，又係無法轉讓或以權利作為抵押之原住民保留地，則其
    市價是否有上千萬元之價值，已非無疑。縱認具有前開價值，若被告無隱匿曾以
    前開土地簽訂讓渡書與他人之事實，而有施用詐術之行為，則告訴人壬○○、庚○○等人未必會貸與金錢，是被告顯然涉犯刑法第三百三十九條第一項之詐欺取
    財罪嫌為其論據。
四、訊據被告堅詞否認有右揭詐欺犯行，辯稱：（一）前開二筆原住民保留地係伊向
    臺中縣新社鄉公所承租，土地使用分區為山坡地保育區，依山坡地保育利用條例
    第二十六條第一項規定，不得轉租。依舉輕以明重之法理，伊與告訴人壬○○、
    庚○○間所簽訂之讓渡書，依法均屬無效，告訴人亦明知此事，有關讓渡之約定
    ，為雙方通謀虛偽意思表示，而隱藏消費借貸之法律行為。（二）伊父親與告訴
    人庚○○熟識，又為鄰居，彼此極為熟稔。被告從事水果批發買賣，曾多次持票
    向告訴人庚○○調現，以月息八釐計息，均有借有還。八十九年十一月間，被告
    為購買臺中縣豐原市○○街七六號房屋，向告訴人庚○○借款二百五十萬元（連
    本帶利）以支付頭期款，由被告簽發五張票期均為二個月之支票交付告訴人庚○○，並未約定任何擔保。嗣因銀行核貸之成數太低（本欲貸款七百萬元，僅核貸
    五百三十萬元），造成資金短缺。雙方乃於九十年二月間協議，將前述房屋設定
    第二順位抵押權給告訴人庚○○，並由伊與兒子林永欽共同簽發面額二百萬元之
    本票及簽訂前開土地之讓渡書、切結書等文件，交付告訴人庚○○作為擔保。故
    告訴人庚○○在八十九年十一月間，同意借款，與該讓渡書並無任何關連。（三
    ）告訴人壬○○為土地掮客，兼作民間借貸，伊與告訴人壬○○素有金錢往來，
    均有借有還。八十九年十一月間，伊向告訴人壬○○借款一百五十萬元，約定月
    息二分半，除簽發同額本票外，並應壬○○之要求，至臺中縣豐原市江錦環代書
    事務所簽訂耕作權讓渡契約書作為擔保。（四）丁○○為「京旺當舖」負責人，
    經營錢莊業務，被告於八十九年六月間，向丁○○借款九十四萬元，約定月息二
    角，伊除簽發面額分別為十四萬元及八十萬元之本票外，並以伊配偶羅淑媛在臺
    中縣豐原市○○路三九三號之房地，設定一百萬元之抵押權給丁○○指定之范秀
    美，有借款契約書、本票、他項權利證明書可證。丁○○並已實行抵押權，向法
    院聲請查封、拍賣該不動產，伊並未與丁○○簽訂前開原住民保留地之讓渡書。
    （五）伊向己○○借款，僅約定利息，並未提供任何擔保，亦無簽訂前開原住民
    保留地之讓渡書等語。
五、經查：
（一）被告丙○○確向告訴人庚○○借款二百五十萬元，用以購買臺中縣豐原市○○
      街七六號房屋，並以該房屋及坐落之臺中縣豐原市○○段一二三地號土地設定
      第二順位抵押權與告訴人庚○○。被告係在告訴人庚○○貸與前開款項後，才
      說要簽訂前開原住民保留地之讓渡書給告訴人庚○○等情，業據告訴人庚○○
      於本院審理時指述明確，並有土地、建物登記謄本附卷可稽，堪信為真實。被
      告向告訴人庚○○借款之際，既未以讓渡前開原住民保留地為藉口，自無起訴
      書所載施用詐術之行為。且被告業已與告訴人庚○○就債務清償達成民事和解
      等情，業據證人陳美米（即告訴人庚○○媳婦）、辛○○、甲○○於本院審理
      時證述明確，有清償債務和解契約書在卷足憑，益證被告並無向告訴人庚○○
      詐欺取財之意圖。
（二）告訴人壬○○陳稱其係以一百五十萬元，向被告購買前開原住民保留地之耕作
      使用權，用來種植水梨果樹，並提出讓渡契約書以實其說。被告則堅稱其係向
      告訴人壬○○借款一百五十萬元，並以該讓渡契約書作為告訴人壬○○借款之
      保障，讓渡契約書實屬借據性質等語。觀諸告訴人於檢察官偵查時陳稱：「（
      之前是否知道被告曾將土地拿去向他人借錢？）不知道，他表示缺錢前來調借
      。」等語（詳偵卷第三十三頁背面），顯見告訴人壬○○於檢察官偵查時業已
      承認前開一百五十萬元係屬借款性質。況且，若告訴人壬○○確係意在向被告
      購買前開原住民保留地之耕作使用權，並用以種植水梨果樹，則以水梨果樹之
      栽植均需相當時間之培育，且採收期亦有固定時間之特性，雙方焉有於讓渡契
      約書第七條約定「自契約成立後甲方（指被告）就本件讓渡標的物喪失一切權
      利，已與告訴人壬○○達成民事和解，分期清償積欠告訴人壬○○之債務，益
      證被告並無向告訴人壬○○詐欺取財之意圖。
（三）被告向「京旺當舖」負責人丁○○借款，因被告提供之原住民保留地無法設定
      抵押，故改以臺中縣豐原市○○路三九三號房屋及其坐落臺中縣豐原市○○段
      二一六地號土地設定抵押權給丁○○指定之范秀美等情，業據證人即「京旺當
      舖」員工戊○○於檢察官偵查時證述明確，並有土地、建物登記謄本及他項權
      利證明書附卷可稽，堪信為真實。本案既無「讓渡書」存卷可證，且無積極證
      據證明丁○○借款給被告與前開原住民保留地有任何關係，自無從以推測或擬
      制之方法為被告不利之認定。
（四）被告係在八十八間開始至九十年間為止，陸續向己○○借款一百二十萬元，在
      被告未能依約清償借款之際，己○○始要求被告簽訂前開原住民保留地之讓渡
      書等情，業據證人己○○於本院審理時結證明確。足見，己○○貸款給被告之
      際，亦與前開原住民保留地讓渡契約無關。
（五）綜上所述，本案容屬給付遲延所衍生之民事糾葛，應循民事訴訟程序解決始為
      正途，其他復查無積極證據足資證明被告有何公訴人所指之詐欺取財行為，核
      屬不能證明被告犯罪，應諭知被告無罪。
六、原審認不能證明被告犯罪，為被告無罪之判決，經核尚無不合，公訴人上訴意旨
    ，仍執陳詞，謂被告隱瞞已將其右開承租之原住民保留地，簽立讓渡書讓渡予案
    外人劉張玉李而借款，而仍佯稱，以前開土地簽立讓渡書，作為擔保，連續向庚○○、壬○○、丁○○、己○○借款，其此消極隱瞞行為，仍屬詐欺行為等情，
    指摘原判決諭知被告無罪為不當，惟查被告向丁○○借款，並未簽立右開土地之
    讓渡書，而簽立讓渡書予庚○○、己○○二人，則係被告向彼二人借款後，經楊
    、陳二人之要求始簽立，究與簽立讓渡書，向彼二人詐騙有別，足見被告並非以
    隱瞞右開土地已讓渡他人之消極行為，再立讓渡書向丁○○、庚○○、己○○等
    三人借款，至被告向壬○○借款，雖曾簽立右開土地讓渡書，但據壬○○陳稱，
    其係以一百五十萬元，向被告購買右開土地之耕作使用權，與借款無關，且壬○○為土地掮客，對於山地保留地不能轉租，應知情，亦無陷於錯誤而付款之情，
    是均不能為被告不利之認定，公訴人之上訴，為無理由，應予駁回。
七、據上論斷，應依刑事訴訟法第三百六十八條，判決如主文。
本案經檢察官乙○○到庭執行職務。
中      華      民      國      九十二     年     六      月   二十五   日
                                臺灣高等法院臺中分院刑事第一庭
                                      審判長法  官  陳  紀  綱
                                            法  官  方  艤  駐
                                            法  官  陳  登  源
右正本證明與原本無異。
不得上訴。
                                            書記官  林  明  冬
中      華      民      國      九十二     年     六      月   二十六   日
                                                                        Ｒ


司法院資訊處製作；財團法人民間司法改革基金會備份。
